ACORDAO-COMPLETO-2434534

ACÓRDÃO 2911/2020 ATA 41/2020 - PLENÁRIO

VISTOS, relatados e discutidos estes autos de auditoria de Conformidade realizada no Departamento Nacional de Infraestrutura de Transportes - DNIT em 2018, especificamente nas obras de construção da segunda ponte sobre o Rio Guaíba, cujo objeto inclui a contratação integrada de empresa para elaboração do projeto básico e executivo e execução das obras de uma segunda ponte sobre o Rio Guaíba e acessos na rodovia BR-116/290/RS, no município de Porto Alegre/RS;
	ACORDAM os ministros do Tribunal de Contas da União, reunidos em sessão do Plenário, diante das razões expostas pelo relator, em:
	9.1. acatar parcialmente as justificativas apresentadas em resposta às oitivas realizadas por meio do Despacho à peça 40 dos autos;
	9.2. recomendar ao Departamento Nacional de Infraestrutura de Transportes - DNIT, com fundamento no art. 11 da Resolução-TCU 315, de 2020, que:
	9.2.1. analise a oportunidade e conveniência de exigir doravante em seus anteprojetos, projetos básicos e projetos executivos de obras de arte especiais, por meio de normas, procedimentos, manuais, especificações ou outro meio que julgar adequado:
	9.2.1.1. a definição de vida útil de projeto compatível com a importância da obra, com a economicidade necessária do investimento público e com os normativos internacionais mais avançados;
	9.2.1.2. que as soluções adotadas sejam definidas com base em estudos de alternativas que considerem obrigatoriamente o custo do ciclo de vida, isto é, considerem além dos custos de construção, os custos de manutenção e operação da obra;
	9.2.1.3. nos casos de licitação do tipo Contratação Integrada, que as soluções dos projetos básicos tenham desempenho igual ou superior às soluções dos anteprojetos, considerando-se obrigatoriamente os custos de manutenção e operação durante a vida útil de projeto;
	9.2.2. analise a oportunidade e conveniência de exigir doravante em seus anteprojetos, projetos básicos e projetos executivos de obras de arte especiais, seja por meio de normas, procedimentos, manuais, especificações ou outro meio que julgar adequado, tendo em vista a garantia da durabilidade das obras durante a vida útil de projeto:
	9.2.2.1. a verificação do estado limite de durabilidade por meio de métodos que empreguem, além de prescrições empíricas, já comumente adotadas, abordagens baseadas em métodos científicos determinísticos que utilizem parâmetros físicos mensuráveis diretamente relacionados aos mecanismos que causam degradação do concreto, chamados "indicadores de durabilidade", ou ainda abordagens probabilísticas, que sejam compatíveis com a vida útil de projeto, com a importância da obra e com as mais modernas normas e recomendações internacionais;
	9.2.2.2. procedimentos e especificações para controle da execução compatíveis com os requisitos de durabilidade, com a vida útil de projeto e com a importância da obra, prevendo os ensaios necessários e suas frequências bem como critérios de aceitabilidade, tanto para os materiais como para as peças acabadas, de acordo com as mais modernas práticas, normas e recomendações internacionais;
	9.2.2.3. a definição de estratégias e de medidas de tratamento de não conformidades relativas aos requisitos de durabilidade que possam ocorrer nas obras;
	9.2.3.	nas obras de construção da segunda ponte sobre o Rio Guaíba:
	9.2.3.1 exija a criação de procedimentos e controles rigorosos para evitar o lançamento na estrutura de peças pré-moldadas não conformes ou com defeitos que possam afetar o desempenho e a durabilidade da estrutura;
	9.2.3.2. exija melhorias nos procedimentos e controles destinados a evitar não conformidades na produção das peças pré-moldadas bem como a evitar a produção de danos nas peças pelas operações de lançamento;
	9.3. nos termos do art. 8º da Resolução-TCU 315, de 2020, fazer constar, na ata desta sessão, a necessidade de monitoramento das recomendações do item 9.2 desta decisão;
	9.4. informar ao Departamento Nacional de Infraestrutura de Transportes e ao Consórcio Ponte do Guaíba deste acórdão, destacando que o Relatório e o Voto que fundamentam a deliberação ora encaminhada podem ser acessados por meio do endereço eletrônico ;
	9.5. encerrar o presente processo e apensar os autos ao processo de monitoramento a ser autuado, nos termos do art. 169, inciso I do Regimento Interno.

Auditoria de realizada especificamente nas obras de construção da segunda ponte sobre o Rio Guaíba, cujo objeto inclui a contratação integrada de empresa para elaboração do projeto básico e executivo e execução das obras de uma segunda ponte sobre o Rio Guaíba e acessos na rodovia BR-116/290/RS.

Departamento Nacional de Infraestrutura de Transportes.

3. Interessados/Responsáveis:
3.1. Interessados: Congresso Nacional; Consórcio Ponte do Guaíba (20.131.086/0001-07); Departamento Nacional de Infraestrutura de Transportes (04.892.707/0001-00).
3.2. Responsáveis: Delmar Pellegrini Filho (XXX.704.260-XX); Halpher Luiggi Monico Rosa (XXX.128.177-XX).

13.1. Ministros presentes: Ana Arraes (na Presidência), Walton Alencar Rodrigues, Benjamin Zymler, Augusto Nardes, Aroldo Cedraz (Relator) e Raimundo Carreiro.
13.2. Ministros-Substitutos presentes: Augusto Sherman Cavalcanti, Marcos Bemquerer Costa e André Luís de Carvalho.

AROLDO CEDRAZ

Transcrevo, a seguir, o parecer subscrito por Auditor Federal de Controle Externo à peça 76, o qual contou com a anuência do corpo diretivo da Secretaria de Fiscalização de Infraestrutura Rodoviária e de Aviação Civil (peça 77) :
"INTRODUÇÃO
Cuidam os autos de Auditoria de Conformidade realizada no Departamento Nacional de Infraestrutura de Transportes - DNIT em 2018, especificamente nas obras de construção da segunda ponte sobre o Rio Guaíba, cujo objeto inclui a contratação integrada de empresa para elaboração do projeto básico e executivo e execução das obras de uma segunda ponte sobre o Rio Guaíba e acessos na rodovia BR-116/290/RS, no município de Porto Alegre/RS.
A fiscalização teve por objeto o Contrato TT 316/2014-00, para "Contratação Integrada de Empresa para a Prestação de Serviços Técnicos Especializados de Engenharia para Elaboração dos Projetos Básico e Executivo de Engenharia e Execução das Obras de Construção da Nova Ponte do Guaíba e Acessos, na BR-116/290/RS no Estado do Rio Grande do Sul".
Na presente instrução serão examinadas as respostas apresentadas em atendimento às oitivas do DNIT e do Consórcio Ponte do Guaíba determinadas por meio de Despacho à peça 40.
Registre-se que se deixa de enviar a instrução preliminar para que o gestor se manifeste sobre as recomendações propostas no presente trabalho, com base no inciso I, § 2º do art. 14 da Resolução 315/2020, uma vez que as circunstâncias do processo permitiram antecipar a possível proposta de encaminhamento.
Isso se dá em razão de ter sido promovida oitiva do Dnit justamente para que se manifestasse quanto às impropriedades constatadas e as respectivas propostas de encaminhamento constantes do relatório de auditoria (ver peça 38, 39 e Despacho do Ministro Relator à peça 40) , conforme será explicitado no campo "histórico" na sequência desta instrução. 
HISTÓRICO
Resultante do Edital RDC 537/2013-00, publicado em 6/11/2013, com critério de julgamento Técnica e Preço, o objeto foi adjudicado ao Consórcio Ponte do Guaíba, formado pelas empresas Queiroz Galvão, líder do Consórcio, e a empresa EGT Engenharia LTDA., pelo valor proposto de R$ 649.622.699,00 (data base março/2013) . O valor estimado pelo DNIT era de R$ 881.205.120,00 (orçamento sigiloso) .
O Contrato para a execução da obra foi firmado em 28/3/2014 e a ordem de início dos serviços foi emitida em 16/4/2014. Por ocasião da fiscalização a obra encontra-se com 64% de execução física. 
O Relatório de Auditoria firmado por equipe da Secretaria de Fiscalização de Infraestrutura Rodoviária e de Aviação Civil (peça 37) apontou cinco achados:
a) Cronograma físico-financeiro desatualizado (Achado III.1 - IGC) , o que permite que a administração pública não acompanhe o fiel cumprimento dos prazos e marcos contratuais;
b) Critério de medição apresenta desproporcionalidade entre os pesos das etapas referentes à superestrutura dos vãos navegáveis da ponte (Achado III.2 - F/I) , o que impõe desvantagem para a administração pública no caso de rescisão do contrato;
c) Aprovação do projeto básico sem definição da vida útil e sem consideração dos custos de manutenção (Achado III.3 - F/I) , o que, para soluções inovadoras e complexas, não permite aferir a real vantagem financeira da solução adotada, quando se compara os custos futuros de manutenção e operação da estrutura da ponte;
d) Deficiências nos procedimentos destinados à garantia da durabilidade das estruturas de concreto (Achado III.4 - F/I) , o que inviabiliza a aferição da durabilidade das estruturas e seu desempenho, dado que a estrutura adotada para a ponte é esbelta e peculiar; e
e) Deficiência dos controles destinados a garantir a qualidade na fabricação, transporte e lançamento das lajes pré-moldadas (Achado III.5 - F/I) , o que pode permitir a aceitação da ponte e suas subestruturas que não atendam a qualidade e o desempenho esperado.
A proposta inicial da Equipe de Auditoria, de oitiva relativa ao achado III.1, de determinação acerca dos achados III.2, III.3, III.4 e III.5, e de recomendação quanto ao achado III.2 foi alterada pelo Supervisor da fiscalização (peça 38) para a realização da oitiva prevista no art. 250 do Regimento Interno do TCU, tanto do DNIT quanto do Consórcio construtor, para que, no prazo de 15 dias, se manifestassem quanto às impropriedades constatadas e as respectivas propostas de encaminhamento constantes do relatório de auditoria, alternativa que veio a ser confirmada pelo Titular da Unidade Técnica (peça 39) .
Em Despacho à peça 40 o Exmo. Ministro-Relator Aroldo Cedraz concordou com a proposta aventada e determinou a realização das oitivas retro mencionadas, bem como a atualização do relatório de auditoria com base na análise das manifestações trazidas aos autos.
Por meio dos Ofícios 109 e 110/2019-TCU/SeinfraRodoviaAviação, ambos de 12/3/2019 e direcionados ao DNIT e ao Consórcio Ponte do Guaíba, respectivamente, foram formalizadas as oitivas determinadas pelo Relator (peças 41 e 42) .
Os destinatários tiveram ciência dos respectivos ofícios conforme se constata do recibo firmado pelo DNIT em 18/3/2019 (peça 43) e pelo Aviso de Recebimento pelo Consórcio em 22/3/2019 (peça 44) .
EXAME TÉCNICO
Em resposta à oitiva que lhe foi determinada o DNIT encaminhou, tempestivamente, o Ofício 23671/2019/ACE/DG/DNIT SEDE, de 2/4/2019, contendo esclarecimentos acerca dos achados III.3 e III.4, providenciados pela Coordenação-Geral de Desenvolvimento e Projetos - CGDESP (peça 46, pp. 3-10) .
Com relação aos achados III.1, III.2 e III.5, o Órgão encaminhou Expediente oriundo da Superintendência Regional do DNIT no Estado do Rio Grande do Sul solicitando prorrogação do prazo por quinze dias para atendimento (peça 46, pp. 11-13) . Os esclarecimentos complementares foram encaminhados pelo DNIT por meio do Ofício 29323/2019/ACE/DG/DNIT SEDE, de 16/4/2019 (peça 49) , tempestivamente, portanto.
O Consórcio Ponte do Guaíba, por sua vez, encaminhou expediente assinado em 3/4/2019 e recebido no TCU na mesma data, solicitando prorrogação de prazo de quinze dias para o encaminhamento da resposta à oitiva (peça 48) . Ato contínuo, enviou em 23/4/2019 o documento à peça 50 em atendimento à determinação de oitiva, apoiado em extensa documentação anexa (peças 51 a 75) .
Considerando o teor idêntico das oitivas endereçadas ao DNIT e ao Consórcio contratado, a análise será efetuada em conjunto.
Achado de auditoria III.1 - Cronograma físico-financeiro desatualizado  (peça 37, pp. 8-17) .
Síntese do apontamento: durante a inspeção das obras de construção da segunda ponte sobre o Rio Guaíba pelo Consórcio Ponte do Guaíba constatou-se que o cronograma físico/financeiro em vigor não espelhava a realidade da execução das obras, impossibilitando a previsão da data de conclusão do empreendimento e o acompanhamento contratual.
Resposta do DNIT:
Sobre este primeiro apontamento da Equipe de Auditoria, respondeu o DNIT por meio da sua Superintendência Regional no Estado do Rio Grande do Sul (peça 49, pp. 7-8) , informando resumidamente que o cronograma físico-financeiro da obra, acompanhado de um PERT (Program Evaluation and Review Technique) do empreendimento (peça 47, pp. 22-24) foi reformulado e atualizado com a assinatura do 3º Termo Aditivo em 28/2/2019, prorrogando o prazo de execução para 31/12/2019 e a vigência do contrato para 13/8/2020 (peça 49, pp. 20-21) .
O DNIT informou ainda que o cronograma físico-financeiro então reformulado poderia ser impactado por dois importantes fatores: a) insuficiente alocação de verbas para a adequada execução do contrato até aquele momento, e b) problema social decorrente das desapropriações, desocupações e reassentamentos das famílias que habitam no entorno das obras.
Resposta do Consórcio:
O Consórcio Ponte do Guaíba, por sua vez, se manifestou quanto ao apontamento informando inicialmente (peça 50, pp. 2-14) que o cronograma vigente à época da auditoria do TCU já havia sido atualizado por força da assinatura do 3º Termo Aditivo (peça 51) .
Na sequência aduz o Consórcio que os atrasos verificados no cumprimento do cronograma pactuado são de responsabilidade do DNIT e se devem à (a) "liberação de recursos de forma incompatível com o desenvolvimento das atividades planejadas"; e (b) à "ausência de liberações de frentes de serviço por falta de efetivação de desapropriação dos imóveis necessários - atividade que é de responsabilidade do DNIT (peça 50, p. 3) .
Conclui o Consórcio alegando que (peça 50, p. 14) :
61. Conforme se demonstrou, o não cumprimento do cronograma inicialmente pactuado decorre de fatores completamente alheios à esfera de responsabilidade e controle do CONSÓRCIO, uma vez que atrelados à ausência de recursos financeiros pelo CONTRATANTE, bem como a ausência de liberação de áreas notadamente no que diz respeito às desapropriações, motivos pelos quais não pode ser imputado ao CONTRATADO.
Análise:
Impende reconhecer que os atrasos na execução da obra se devem principalmente à insuficiência de recursos financeiros. Nesse sentido a Equipe de Auditoria já havia constatado o problema, conforme se depreende do excerto do Relatório de Auditoria, abaixo reproduzido (peça 37, p. 10) :
47. Segundo informações obtidas pela equipe de auditoria junto aos técnicos do DNIT e também junto aos funcionários do Consórcio Ponte do Guaíba, obtidas por meio de entrevistas pessoais e coletivas, o cronograma físico/financeiro da obra nunca pôde ser conduzido conforme o planejado, devido às limitações financeiras e orçamentárias da autarquia contratante, desde o início da execução do empreendimento. 
Da mesma forma, foram constatados atrasos ocasionados pela não execução de desapropriações e reassentamentos, conforme abaixo (peça 37, p. 16) :
80. Não obstante, verificou-se que, além dos atrasos nas obras, decorrentes de falta de recursos financeiros da autarquia, outros atrasos poderiam surgir, como por exemplo a suspensão das atividades de construção da segunda ponte, no trecho em elevada leve sobre a ilha dos marinheiros, local em que são necessárias a desapropriação e o reassentamento de diversas famílias, e em acessos junto à Freeway.
Sobre a desatualização do Cronograma Físico-Financeiro, que vem a ser a falha ora em comento, em que pese reconhecer que não se trata de falha imputável ao Consórcio contratado, mas sim à Administração Pública, no caso o DNIT, verifica-se que com a assinatura do 3º Termo Aditivo foi efetuada a necessária atualização, como se verifica dos documentos constantes às peças 51 e 52.
Esta Instrução constatou inclusive, em consulta ao Sistema de Acompanhamento de Contratos - SIAC, do DNIT, que já foi assinado o 4º Termo Aditivo de Prorrogação de Prazo em 23/12/2019, sem reflexo financeiro ao Contrato TT-316/2014, ficando estabelecida a data de 25/12/2020 para conclusão das obras e a data de 08/08/2021 para o final da vigência, conforme extrato publicado no Diário Oficial da União (peça 76) .
Constatou-se, da mesma forma, a assinatura do 5º Termo Aditivo ratificando a prorrogação do prazo de execução para 25/12/2020 e de vigência para 08/08/2021 (peça 77) .
Ante o exposto, conclui-se por solucionada a falha ora em comento, pertinente à desatualização do Cronograma Físico-Financeiro, dispensando-se a proposição de encaminhamentos. 
Achado de auditoria III.2 - Critério de medição apresenta desproporcionalidade entre os pesos das etapas referentes à superestrutura dos vãos navegáveis da ponte  (peça 37, pp. 17-22) .
Síntese do apontamento: irregularidade configurada pelo adiantamento de pagamentos identificado no serviço de execução da superestrutura dos vãos navegáveis, devido ao critério de medição inapropriado que remunera significativa parcela referente à confecção das aduelas dos balanços sucessivos e à confecção das lajes pré-moldadas (90,75%) , em detrimento do lançamento e da montagem em campo (9,25%) , serviços esses considerados mais complexos e que envolvem maiores riscos de execução. 
Resposta do DNIT:
Manifestou-se o DNIT por meio da Superintendência no Rio Grande do Sul (peça 49, pp. 8-11) , nos seguintes termos, resumidamente:
12. Tal desmembramento foi feito em conformidade com o Memorando Circular nº 001/2014/CGCONT/DIR de 3 de fevereiro de 2014 da Coordenação-Geral de Construção Rodoviária, que orienta as Superintendências Regionais sobre procedimento de medição dos contratos firmados sob regime de empreitada global, principalmente aqueles oriundos das licitações que utilizaram o Regime Diferenciado de Contratações - RDC.
 (...) 
16. Inicialmente, cabe registrar que, quando estabelecido o desmembramento do item, não havia como calcular com precisão os percentuais exatos, referentes às parcelas de transporte e lançamento das peças para esta obra, porque o processo de execução desta atividade ainda não estava totalmente implantado.
17. Em segundo lugar, é importante registrar a inexistência, no Sistema SICRO, de composições de preços que permitam, com razoável precisão, o desmembramento das atividades Fabricação e Transporte e lançamento.
18. De fato, o SICRO sequer possui composições de preços para execução de elementos de concreto pré-moldados, em especial para empreendimentos desta magnitude, como a segunda ponte do Guaiba.
19. De se registrar, também, a escassez de obras e empreendimentos de porte e complexidade similares, que se pudesse tomar como parâmetro para tal separação de valores.
 (...) 
21. Neste sentido, uma das poucas - e relativamente recentes - obras de arte especiais de porte significativo realizadas na região metropolitana de Porto Alegre que se pode utilizar como comparação, é a implantação da Rodovia BR-448.
 (...) 
24. O valor médio para a atividade de Transporte e Lançamento nas Obras de Arte Especiais da Rodovia BR-448, (...) foi de 9,82%, desconsiderada aqui a Ponte sobre o Rio Gravataí, por método construtivo diverso.
25. Portanto, em comparação com a média dos valores verificados na BR-448, fica evidenciado que o percentual de 10% utilizado pela Fiscalização para a atividade de transporte e lançamento de aduelas - que é o valor preponderante com 85% da superestrutura - não se afigura como desarrazoado.
26. Também se pode afirmar que tal desmembramento não se configura adiantamento indevido de pagamento porque os estoques das peças são adequados aos tempos de lançamento (...) .
27. Da mesma forma, em que pese ajusta preocupação da equipe técnica do Tribunal de Contas da União sobre um possível "desestimulo" à permanência da Contratada nas obras, ocasionado pelo fato de receber um suposto valor desproporcional para a fabricação das peças, entendemos que esta preocupação é minimizada pelo fato de haver previsão desse risco no contrato, bem como forma de mitigá-lo.
28. De fato, em primeiro lugar, o edital e o próprio contrato preveem sanções quanto a descumprimentos e atrasos por parte da Contratada.
29. Em segundo lugar, o regime de RDC por contratação integrada, como é o caso, prevê um robusto pacote de seguros que garante o bom e fiel cumprimento das obrigações contratuais.
30. Ainda, o seguro garantia prestado pela Contratada é de 30% do valor total atualizado das obras, o que corresponde a cerca de R$ 230 milhões, valor muito superior ao saldo dos serviços a serem executados, na hipótese de abandono dos trabalhos.
Resposta do Consórcio:
O Consórcio Ponte do Guaíba respondeu, quanto ao presente apontamento, que a adoção dos percentuais reflete as características intrínsecas aos serviços e às composições de obras adequadas ao empreendimento, tendo por base referencial as obras das rodovias BR-448/RS, BR-101 lote 3, Via Mangue e do Rodoanel Trecho Sul de São Paulo, que possuíam composições muito próximas às praticadas na obra da nova ponte do Guaíba.
Com relação à fabricação das peças pré-moldadas em quantidade superior ao imediatamente lançado, alegou o Contratado:
67. De fato, a produtividade obtida no lançamento das peças pré-moldadas em questão, em especial nas aduelas pré-moldadas, corresponde, em média, ao dobro da produtividade da fabricação desses mesmos elementos. Dessa forma, a fabricação desses deve ser obrigatoriamente iniciada com antecedência, em prazo adequado para que as peças possam adquirir as resistências indicadas em projeto e para que o lançamento não sobreponha a fabricação (...) .
68. Ou seja, dado esse índice de produtividade, é certo que se consomem mais elementos pré-fabricados do que se consegue produzir no mesmo período: a fabricação das peças leva mais tempo do que o seu lançamento, fazendo-se necessária a manutenção de um estoque de peças para que se possa seguir a sequência construtiva sem paralização de frentes de serviço.
 (...) 
79. Sendo assim, reforça-se que os apontamentos da Unidade Técnica não se sustentam no caso concreto e quando analisadas as particularidades e realidade da contratação e da execução do empreendimento.
Análise:
Verifica-se, de início, quanto ao presente Achado de Auditoria, que o DNIT alega ter gestionado em conformidade com o Memorando Circular 001/2014/CGCONT/DIR de 3/2/2014, editado pela Coordenação-Geral de Construção Rodoviária e que orienta quanto à realização de medições das execuções contratuais, ao promover o desmembramento dos itens componentes da superestrutura da ponte elegendo os pesos percentuais de 90,75% para a confecção das aduelas dos balanços sucessivos e das lajes, e de 9,78% para o transporte e lançamento das peças pré-moldadas.
O fato ora em análise caracterizou, segundo a Equipe de Auditoria, um adiantamento irregular de pagamentos vez que os serviços de transporte e de lançamento dos pré-moldados restaram subestimados com tal procedimento.
Sobre a fixação dos ditos percentuais cabe observar, no entender da Instrução, que o emprego do percentual de 9,82% referente à atividade de transporte e lançamento nas obras de arte especiais da Rodovia BR-448 como parâmetro para a obra da Nova Ponte do Guaíba não parece ser  justificativa adequada, vez que aquelas obras foram contratadas pelo mesmo Órgão, vale dizer segundo os mesmos critérios preconizados pelo Memorando Circular nº 001/2014/CGCONT/DIR de 3/2/2014, de responsabilidade da Coordenação-Geral de Construção Rodoviária do DNIT.
Num segundo momento, na opinião da Instrução, parece minimizar a importância dos fatos o DNIT, ao alegar que o seguro garantia vem a ser muito superior ao saldo dos serviços a serem executados. Em que pese ser verdadeira tal alegação, considerando o percentual de apenas 9,75% relativo aos serviços remanescentes de lançamento e montagem em campo das estruturas pré-moldadas, estipulado pelo próprio DNIT enquanto Contratante e obrigado a fiscalizar a execução, é preciso lembrar que tais serviços requereriam, por certo, inversões financeiras de alta monta ante a hipótese de rescisão imprevista ou unilateral do contrato.
De fato, dos valores orçados para as estruturas já teriam sido despendidos 90,75% por conta da fabricação das peças, restando 9,25% para o pagamento do lançamento e da montagem, como se depreende de excerto da análise da Equipe de Auditoria, abaixo reproduzido (peça 37, p. 17) :
92. Dessa forma, segundo o critério de medição vigente (...) , grande parte dos serviços referentes à superestrutura dos vãos navegáveis são medidos e pagos no ato da fabricação dos mesmos, em canteiro industrial, mas que representam, efetivamente, peças pré-moldadas dispostas nos canteiros industriais, o que pode representar grande prejuízo à administração, no caso de encerramento do contrato, conforme se verá adiante. 
Considerando tal hipótese, além do prejuízo causado pela postergação da conclusão do empreendimento, se depararia também com o custo já despendido por conta da confecção e depósito das ditas aduelas e lajes pré-moldadas, e pelo adiantamento de parte do pagamento dos serviços de lançamento e montagem das peças, não realizados até que houvesse a retomada da execução.
Oportuno mencionar, entretanto, que irregularidade semelhante já havia sido detectada na mesma obra por ocasião de fiscalização realizada no âmbito do Fiscobras 2016 (TC Processo 014.240/2016-5) , motivando deliberação do Tribunal por meio do Acórdão 961/2019-TCU-Plenário, da relatoria do Exmo. Ministro Aroldo Cedraz, nos seguintes termos:
9.2. dar ciência ao Departamento Nacional de Infraestrutura de Transportes - DNIT, com fundamento no art. 7º da Resolução-TCU 265/2014, de que a ausência de análise devidamente fundamentada e motivada, com base em referências oficiais e com análise crítica sobre a composição dos serviços unitários para que seja possível a autorização da subdivisão de etapas entre fabricação e colocação/cravação de elementos pré-fabricados nas contratações feitas com base no Regime Diferenciado de Contratação - RDC, afronta o disposto no § 2º, do art. 42 e art. 75 do Decreto 7581, e § 3º, do art. 9, da Lei 12.462/2011;  
Considerando, desta forma, já ter o Tribunal deliberado sobre falha semelhante à ora enfrentada, acrescendo tratar-se do mesmo empreendimento, bem como já se encontrarem as obras em um estágio de execução física de 89%, segundo documentado no Relatório de Supervisão de Obras relativo a Junho/2020 divulgado pelo DNIT no Sistema Supervisão Rodoviária Avançada - SUPRA (http://servicos.dnit.gov.br/supra/, acesso em 15/9/2020) , entende esta Instrução por considerar superada a questão pertinente ao apontamento ora em análise, dispensando-se proposição de encaminhamento de ciência ao Órgão por caracterizar reiteração. 
Ao opinar pela não proposição de ciência ao DNIT considerou-se que o Tribunal já deliberou nesse sentido no referido processo TC Processo 014.240/2016-5, tratando de idêntico achado de auditoria em fiscalização realizada no mesmo empreendimento.
No entender da Instrução, se estaria incorrendo em reiteração de deliberação. Há que considerar, entretanto, que a Resolução - TCU 315/2020 prevê a hipótese apenas para a deliberação do tipo determinação, segundo disposto no inciso I do art. 7º:
Art. 7º Não devem ser formuladas determinações para: 
I - reiteração de determinação anteriormente proferida pelo Tribunal, exceto no exame das contas, quando deve ser avaliada a conveniência de sua renovação, conforme previsto no § 3º do art. 250 do Regimento Interno;
No presente caso se recorreu à analogia, em atenção aos princípios da racionalização das deliberações, da economia processual e da razoável duração do processo. 
Achado de auditoria III.3 - Aprovação do projeto básico sem definição da vida útil e sem consideração dos custos de manutenção  (peça 37, pp. 22-30) .
Síntese do apontamento: A aprovação pelo DNIT do projeto básico contendo soluções diversas das previstas no anteprojeto para as tipologias estruturais da ponte não considerou, objetivamente, eventuais diferenças entre custos de manutenção e período de vida útil. Sendo assim, não é possível garantir que o projeto básico proporciona vida útil igual ou superior ao anteprojeto e nem que os custos de manutenção são inferiores. Ou seja, na ausência da definição da vida útil da obra e de apresentação do plano de manutenção da estrutura, não foi possível garantir, à época da aprovação do projeto básico, a vantajosidade das suas soluções no que concerne ao retorno econômico do investimento ou, no mínimo, a sua equivalência em relação às soluções do anteprojeto.
Resposta do DNIT:
Sobre este Achado de Auditoria informou o DNIT, resumidamente, que a análise de projetos pela Coordenação de Projetos de Estruturas verifica, entre outros aspectos, a aderência às normas brasileiras vigentes, a exemplo das normas de projeto estrutural NBR 6118, NBR 7187 e NBR 8681, as quais não apresentam a estimativa da vida útil de projeto de forma objetiva (peça 46, p. 8) .
Contudo, o Órgão conclui opinando favoravelmente, na opinião desta Instrução, sobre a definição prévia da vida útil dos empreendimentos a serem contratados, como se depreende do excerto abaixo reproduzido (peça 46, p. 9) :
Tendo em vista o exposto acima, esta Coordenação é da opinião que a definição prévia e objetiva da vida útil de projeto é de grande importância. Cumpre trazer à atenção, no entanto, que a normalização do tema é complexa e depende de estudos específicos para determinação objetiva da vida útil de projeto.
Resposta do Consórcio:
O Consórcio construtor, por seu turno, informou inicialmente que o projeto básico e a obra em execução são compatíveis com as normas de engenharia, segurança e qualidade nacionais vigentes, em atendimento a todas as exigências aplicáveis ao setor e às demandadas pelo Contratante (peça 50, p. 19) .
Sustentando, de forma exaustiva, que as definições da resistência do concreto, da capacidade mínima e do cobrimento mínimo para o empreendimento objetivaram uma vida útil de 50 anos, como prevê a NBR 8681 (peça 50, pp. 19-23) , o Consórcio conclui pela inexistência de qualquer irregularidade (peça 50, p. 23) :
98. Ainda assim, diante de todo o exposto, resta claro que a Nova Ponte do Guaíba foi projetada e construída respeitando com folga as exigências para uma Vida Útil normativa de 50 anos. Essa mesma vida útil pode ser, inclusive, estendida, a depender da adequada manutenção das estruturas pelo Empreendedor Público, setor o qual o DNIT tem expertise.
 (...) 
101.Todos os fatores acima expostos demonstram, inequivocamente, que todos os padrões de qualidade têm sido observados na consecução do empreendimento, não havendo que se falar em qualquer irregularidade ou em prejuízos à obra.
Sobre o fornecimento do Manual de Uso e Manutenção na NBR 5671, aduziu o Contratado que será apresentado ao final do empreendimento, razão pela qual não constou no Projeto Básico aprovado pelo DNIT. 
Análise:
Em relação à manifestação do DNIT por conta do presente achado de auditoria, a conclusão outra, não se chega, que não seja a de que o Órgão, ao tempo que reconhece e admite ser importante a prévia definição da vida útil dos empreendimentos da sua alçada, alega, contudo, que a implementação do quesito nos projetos básicos das obras carece de normatização complexa e de estudos específicos.
Além de não se manifestar objetivamente a respeito da não definição da vida útil do empreendimento em tela e da exigência de apresentação do plano de manutenção da estrutura no respectivo projeto básico, a Autarquia não se valeu da oportunidade de apresentar fatos novos visando a discussão e a descaracterização ou o reconhecimento da falha e, se fosse o caso, a devida correção.
Das alegações do Contratado, em que pese a indiscutível qualidade técnica das informações trazidas ao feito, não se vislumbra, igualmente, fatos novos tendentes a refutar ou a reconhecer as falhas ora em comento.
De fato, labutou o Consórcio tão somente em defender o atendimento do projeto básico às normas técnicas vigentes, do ponto de vista das soluções técnicas adotadas, principalmente quanto ao acerto das características do concreto empregado, tangenciando, contudo, os pontos centrais do achado ora em exame, a saber, a não definição da vida útil da obra e a não apresentação do plano de manutenção da estrutura.    
Quanto ao Manual de Uso e Manutenção, ao afiançar que será apresentado ao final do empreendimento o Consórcio externa reconhecer, na opinião desta Instrução, a importância do referido documento técnico, não se manifestando, entretanto, a respeito da falha apontada pela Auditoria.
Ao discorrer sobre a situação encontrada em relação ao presente achado a Equipe de Auditoria demonstrou, após exaustiva pesquisa bibliográfica (itens 126-176 do Relatório, peça 37, pp. 23-29) , entre normas brasileiras, normas estrangeiras e bibliografia especializada, a importância da definição da vida útil e da referência aos custos de manutenção dos empreendimentos a serem contratados.
Nesse contexto, cumpre enfatizar a vida útil mínima de 100 anos para pontes preconizada pelo "Eurocódigo" que se pretende aumentar para 150 anos, mesmo com incremento dos custos iniciais (itens 166 e 169 do Relatório, peça 37, p. 28) . 
No item 170 do Relatório de Auditoria são mencionadas, a título de exemplo, pontes situadas no Canadá, Dinamarca e Estados Unidos, com vida útil de 100 anos, bem como a Ponte Gateway Bridge, construída em Brisbane (Austrália) em 2010, com vida útil de projeto de 300 anos (peça 170, p. 28) .
Esta Instrução entende, todavia, que as medidas constantes da proposta relacionada ao presente achado de auditoria se inserem, por sua natureza, no rol de decisões sujeitas à discricionariedade do agente público enquanto gestor, razão pela qual se alterará para recomendação, nesta oportunidade, a original proposta de determinação.
Considerando, portanto, que as partes contratantes não trouxeram aos autos elementos novos capazes de alterar o entendimento da Equipe de Auditoria acerca das falhas ora em comento, a Instrução conclui, com relação ao presente achado de auditoria, por recomendação ao DNIT com vistas a que analise a oportunidade e conveniência de exigir doravante em seus anteprojetos, projetos básicos e projetos executivos de obras de arte especiais, por meio de normas, procedimentos, manuais, especificações ou outro meio que julgar adequado:
a) a definição de vida útil de projeto compatível com a importância da obra, com a economicidade necessária do investimento público e com os normativos internacionais mais avançados;
b) que as soluções adotadas sejam definidas com base em estudos de alternativas que considerem obrigatoriamente o custo do ciclo de vida, isto é, considerem além dos custos de construção, os custos de manutenção e operação da obra;
c) nos casos de licitação do tipo Contratação Integrada, que as soluções dos projetos básicos tenham desempenho igual ou superior às soluções dos anteprojetos, considerando-se obrigatoriamente os custos de manutenção e operação durante a vida útil de projeto;
Achado de auditoria III.4 - Deficiências nos procedimentos destinados à garantia da durabilidade das estruturas de concreto  (peça 37, pp. 30-35) .
Síntese do apontamento: O projeto básico não previu especificações e prescrições de procedimentos destinados a garantir a durabilidade das estruturas de concreto armado, compatíveis com a vida útil esperada para uma obra com a importância e magnitude do empreendimento em comento.
Resposta do DNIT:
Para o quesito, o DNIT informou que "Conforme informado anteriormente, esta Coordenação de Projetos de Estruturas analisa os projetos de engenharia com base nas normas da ABNT e, com relação à durabilidade, utiliza-se a norma NBR 6118 (Projeto de estruturas de concreto - Procedimentos) , a qual emprega a abordagem do tipo prescritiva" (peça 46, p. 10) .
Nessa senda, o Órgão repisou as informações já prestadas sobre o Achado de Auditoria III.3, não se manifestando objetivamente sobre a questão, como se observa da leitura do excerto abaixo:
4.5. Novamente, esta Coordenação é da opinião que a definição prévia e objetiva da vida útil de projeto, bem como a garantia da durabilidade das estruturas de concreto armado, são aspectos relevantes para as obras de arte especiais. Entretanto, salientamos que a criação de normas, procedimentos, manuais e/ou especificações referentes ao assunto deve estar respaldada por estudos específicos, cuja elaboração extrapola as competências regimentais desta Coordenação.
Informação de valor trazida ao processo pelo DNIT (peça 46, p. 10) vem a ser, na opinião desta Instrução, que o Instituto Brasileiro do Concreto - IBRACON, por seu Comitê Técnico CT 702 - Comitê IBRACON / ALCONPAT - Procedimentos para Ensaios, Inspeção e Avaliação da Durabilidade das Estruturas de Concreto, instalado em 2018 tem por missão, segundo consta no site do Instituto (http://site.ibracon.org.br/ct-702-comite-ibracon-alconpat, acesso em 2/9/2020) :
Desenvolver normatização nacional quanto a ensaios, inspeção e avaliação de durabilidade e vida útil, afim de estabelecer parâmetros  para que sejam atendidas as exigências na ABNT NBR 15575:2013 (Edificações Habitacionais - Desempenho) , NBR 6118:2014 (Projeto de estruturas de concreto - Procedimento) e ABNT NBR 12655:2015 (Concreto de cimento Portland - Preparo, controle, recebimento e aceitação - Procedimento) .
Resposta do Consórcio:
Acerca do mesmo quesito, manifestou-se o Consórcio Ponte do Guaíba no sentido de que o empreendimento segue as normas, especificações e procedimentos legais vigentes e que cabe ao DNIT analisar os procedimentos para garantir a durabilidade, não se colhendo do quanto alegado novidade em proveito do esclarecimento das questões levantadas pela Auditoria (peça 50, p. 24) :
103. A esse respeito, reitera-se o anteriormente exposto, indicando-se que o empreendimento da Nova Ponte do Guaíba segue todas as normativas, especificações e procedimentos legais vigentes, executando os controles de qualidade aplicáveis e exigidos pelos fabricantes dos materiais/elementos produzidos, a exemplo do PBQPH, ISO e outras certificações, nacionais e internacionais.
104. Uma vez que a disposição dos referidos dados em projeto não é norma legal ou contratual - alheia, portanto, ao escopo do CONSÓRCIO -, a análise dos procedimentos para garantir a durabilidade das estruturas da Ponte caberia, de fato, ao DNIT, com base em sua expertise e no julgamento dos projetos submetidos à sua apreciação.
Análise:
Como nas respostas oferecidas sobre o achado de auditoria anterior (III.3) , aqui também Contratante e Contratado em nada inovaram com vistas a afastar o apontamento da Equipe de Auditoria.
Assim, veio novamente o DNIT reconhecer a relevância da prévia definição da vida útil do empreendimento sem indicar, entretanto, iniciativas para a incorporação de tais requisitos técnicos aos próximos certames licitatórios, projetos e contratos a serem publicados e firmados, alegando inclusive que os estudos específicos para a criação de normas, procedimentos, manuais e especificações "extrapolam as competências regimentais desta Coordenação".
Sobre a alegação reproduzida no item anterior, se tem por oportuno alertar que apesar da resposta encaminhada pelo DNIT por conta do Achado de Auditoria III.4 ter sido elaborada no âmbito da Coordenação de Projetos de Estruturas - COPES, há que considerar tratar-se de resposta oferecida pelo DNIT enquanto Unidade Jurisdicionada.
Nesse sentido, em que pese serem extrapoladas as competências da COPES, como afirmado, deve ser considerado que o DNIT tem competência ampliada com relação ao tema, ainda mais ao contar com a estrutura de pesquisa do Instituto de Pesquisas Rodoviárias - IPR, vinculado à Diretoria de Planejamento e Pesquisa (DPP) do Órgão.
Criado em 29/8/1957, o IPR tem por missão "Promover um conjunto de estratégias e ações para colaborar no desenvolvimento tecnológico na área de infraestrutura rodoviária, baseado no Ciclo do Desenvolvimento Tecnológico", visando entre outros objetivos: a realização de estudos e pesquisas técnicas; e a elaboração/atualização de normas, manuais e documentos técnicos, como informado no site (https://www.gov.br/dnit/pt-br/assuntos/planejamento-e-pesquisa/ipr , acesso em 3/9/2012) .   
Além da possibilidade de estudos pelo IPR, pode o DNIT se valer das normas brasileiras e estrangeiras já existentes, sendo de todo viável considerar, destarte, plenamente possível ao DNIT passar a incluir nas futuras licitações as especificações e prescrições de procedimentos destinados à garantia da durabilidade das estruturas de concreto armado, além da definição da vida útil esperada para os empreendimentos viários, especialmente as obras de arte de grande porte, como vem a ser a segunda ponte do Guaíba, aqui tratada. 
Também aqui esta Instrução é de opinião que as medidas constantes da proposta da Equipe de Auditoria relacionada ao presente achado se amoldam às decisões adstritas ao poder discricionário do gestor público, razão pela qual se alterará para recomendação a proposta anterior de determinação.
Será proposto, portanto, que se recomende ao DNIT que analise a oportunidade e conveniência de exigir doravante em seus anteprojetos, projetos básicos e projetos executivos de obras de arte especiais, seja por meio de normas, procedimentos, manuais, especificações ou outro meio que julgar adequado, tendo em vista a garantia da durabilidade das obras durante a vida útil de projeto:
a) a verificação do estado limite de durabilidade por meio de métodos que empreguem, além de prescrições empíricas, já comumente adotadas, abordagens baseadas em métodos científicos determinísticos que utilizem parâmetros físicos mensuráveis diretamente relacionados aos mecanismos que causam degradação do concreto, chamados "indicadores de durabilidade", ou ainda abordagens probabilísticas, que sejam compatíveis com a vida útil de projeto, com a importância da obra e com as mais modernas normas e recomendações internacionais;
b) procedimentos e especificações para controle da execução compatíveis com os requisitos de durabilidade, com a vida útil de projeto e com a importância da obra, prevendo os ensaios necessários e suas frequências bem como critérios de aceitabilidade, tanto para os materiais como para as peças acabadas, de acordo com as mais modernas práticas, normas e recomendações internacionais;
c) a definição de estratégias e de medidas de tratamento de não conformidades relativas aos requisitos de durabilidade que possam ocorrer nas obras.
Achado de auditoria III.5 - Deficiência dos controles destinados a garantir a qualidade na fabricação, transporte e lançamento das lajes pré-moldadas  (peça 37, pp. 35-43) .
Síntese do apontamento: Os procedimentos adotados para o controle da execução e do lançamento das lajes pré-moldadas apresentam deficiências, pois foram identificadas várias peças produzidas e estocadas que apresentavam rachaduras significativas, além de peças lançadas no tabuleiro quebradas e com defeitos decorrentes de problemas na sua produção.
Resposta do DNIT:
Em atenção à falha em comento respondeu o DNIT (peça 49, pp. 11-14) externando, inicialmente, preocupação idêntica à da Equipe de Auditoria quanto a "melhorar e aprimorar os controles de qualidade dos processos".
Nesse sentido, o DNIT informa a existência, entre outros controles, do "Relatório de Passivos da Obra", onde são apontadas as "não conformidades", suas resoluções e pendências.
Informa ainda o DNIT que tal Relatório, enquanto ferramenta importante para controle da produção, "visa não apenas apurar deficiências, mas primordialmente, reduzi-las, restringindo ao mínimo os retrabalhos", acrescentando que "rotineiramente são feitos apontamentos de eventuais deficiências, bem como as providências corretivas adotadas, e a aceitação ou não das mesmas".
Conclui o Órgão afiançando que os custos dos reparos, correções e refazimentos que se fizerem necessários são de responsabilidade do Contratado, ou seja, sem custos extras para o DNIT.
Resposta do Consórcio:
Sobre o quesito alegou o Consórcio que, de fato, identificaram-se rachaduras decorrentes da confecção das referidas peças, mas que, diferentemente do quanto alegado pela Auditoria, utilizam-se procedimentos de controle de qualidade para identificar inconsistências e realizar o tratamento necessário. Nesse sentido, alegou ainda o Contratado nos seguintes termos (peça 50, pp. 24-27) :
106. De fato, no decorrer da fabricação das referidas peças, foram identificadas rachaduras. Ocorre que, diferentemente do que indicou a Seinfra, existem procedimentos de controle de qualidade, por meio dos quais tais inconsistências são devidamente identificadas e tratadas em obra.
107. Informa-se, no entanto, que a manutenção das peças já fabricadas pode ser realizada tanto após a fabricação quando em período posterior ao seu lançamento, ou seja, durante a execução da obra, sem prejuízo à qualidade final da peça.
108. Nesse sentido é que os procedimentos próprios para recuperação das peças apontadas pelo Relatório já foram postos em prática, sob o acompanhamento da Supervisão de Obras.
 (...) 
117. Verifica-se, portanto, que há rígido controle de qualidade nas obras da Nova Ponte do Guaíba, o qual permanece fiel às melhores práticas, bem como atento às demandas atuais e empreendendo dinamismo para abranger eventuais situações novas, não havendo que se falar em qualquer impropriedade a esse respeito.  
Concluiu o Contratado sua resposta aduzindo "que há rígido controle de qualidade nas obras da Nova Ponte do Guaíba, o qual permanece fiel às melhores práticas, bem como atento às demandas atuais e empreendendo dinamismo para abranger eventuais situações novas, não havendo que se falar em qualquer impropriedade a esse respeito".
Análise
Infere-se, das alegações do DNIT quanto ao presente apontamento, que o Órgão manifestou concordância com as constatações da Equipe de Auditoria, nada acrescentado que constitua fato novo capaz de elidir a questão, vez que se limitou a informar que o seu controle de qualidade se materializa no Relatório de Passivos da Obra, bem como na correção dos problemas às expensas do Contratado.
Sobre o tema, compulsando o Relatório de Supervisão de Obras relativo a Junho/2020 divulgado pelo DNIT no Sistema Supervisão Rodoviária Avançada - SUPRA (http://servicos.dnit.gov.br/supra/, acesso em 15/9/2020) , a Instrução constatou os Registros de Não Conformidade elaborados pela Supervisão da obra, onde se verifica que foram anotadas não conformidades relacionadas às lajes no mês em referência (peça 78) .
Na mesma direção apontam as alegações do Consórcio no sentido de informar a existência do controle de qualidade, nada acrescentando, contudo, acerca da sua eficiência e eficácia. 
Em que pese demonstrada a existência dos controles para garantir a qualidade na fabricação das lajes, impende alertar que o tema em discussão oriundo do presente Achado de Auditoria vem a ser a deficiência dos referidos controles com vistas a propiciar uma eficiente correção dos problemas detectados, que não restou comprovada a partir das respostas oferecidas, na opinião desta Instrução.
O Relatório de Fiscalização bem discorre acerca da deficiência dos controles ao se restringir a identificar o problema sem, contudo, apontar a melhor solução, como se depreende da leitura dos excertos a seguir (peça 37, pp. 41-
238. Arguidos o construtor e a fiscalização sobre o problema detectado, foi informado à equipe de auditoria que haveria um procedimento previsto para a correção destes defeitos após o lançamento das lajes pré-moldadas na estrutura, ou seja, in loco.
239. O procedimento consistiria primeiramente em se catalogar, após o lançamento de todas as lajes pré-moldadas, pela face superior e inferior das peças, todos os defeitos existentes no concreto, como quebras, rachaduras, desagregação (bicheiras) etc. Nos locais com defeitos seria providenciada a remoção do concreto afetado por meio de ferramentas manuais a partir da parte superior das peças, ou seja, por meio da quebra do concreto. Na sequência seriam posicionadas formas junto à face inferior das peças, presas à própria laje por tirantes curtos que a transpassam, e providenciada a concretagem in loco para refazer a espessura da laje. Após a cura e endurecimento necessário, as formas seriam retiradas.
240. Considera-se que o procedimento descrito envolve tarefas de difícil execução, de baixa produtividade e de controle de qualidade ainda mais crítico.
 (...) 
244. Considerando todas essas dificuldades, é muito mais indicado providenciar um controle de qualidade mais efetivo das peças pré-moldadas antes do lançamento, de modo a evitar que peças com defeitos sejam efetivamente posicionadas na estrutura ou ainda recuperar as peças antes de seu lançamento, do que promover os reparos in loco. Esse controle de qualidade prévio é muito mais barato, efetivo e seguro. Ressalva-se, no entanto, que a verificação da peça in loco é necessária para checar eventuais danos devido ao lançamento.
 (...) 
246. É, portanto, indispensável que a fiscalização do DNIT providencie mecanismos efetivos de controle de qualidade para evitar que peças não conformes venham a ser lançadas, uma vez que posteriormente, as dificuldades de identificação das não conformidades e os custos e os prazos de recuperação superiores podem ser elementos inibidores da necessária recuperação, gerando riscos de desempenhos inferiores.
Objetivamente, a existência de mecanismos de controle de qualidade é importante, mais que importante, necessária, e restou evidenciada a sua existência e utilização no empreendimento em comento. Todavia, a questão a ser discutida é a deficiência de tais controles e se deles decorre uma eficiente correção dos problemas detectados pela Supervisão, pela Fiscalização e pelo Controle, seja Interno ou Externo.
Diante do exposto, considerando a comprovada existência dos controles de qualidade em análise e identificando-se oportunidade de melhoria nos procedimentos de correção dos problemas que se verificarem, visando maior eficiência, será proposto recomendar ao DNIT que, nas obras de construção da segunda ponte sobre o Rio Guaíba:
a) exija a criação de procedimentos e controles rigorosos para evitar o lançamento na estrutura de peças pré-moldadas não conformes ou com defeitos que possam afetar o desempenho e a durabilidade da estrutura;
b) exija melhorias nos procedimentos e controles destinados a evitar não conformidades na produção das peças pré-moldadas bem como a evitar a produção de danos nas peças pelas operações de lançamento.
CONCLUSÃO
Na presente instrução cuidou-se de analisar as respostas apresentadas por conta das oitivas determinadas ao DNIT e ao Consórcio Ponte do Guaíba pelo Exmo. Ministro-Relator Aroldo Cedraz, em decorrência dos seguintes achados de auditoria no Relatório de Fiscalização - Fiscalis 312/2018 (Fiscobras 2018) nas obras de construção da segunda ponte sobre o Rio Guaíba, no Rio Grande do Sul:
	a) Cronograma físico-financeiro desatualizado - Achado III.1 (peça 37, p. 8) ;
	b) Critério de medição apresenta desproporcionalidade entre os pesos das etapas referentes à superestrutura dos vãos navegáveis da ponte - Achado III.2 (peça 37, p. 17) ;
	c) Aprovação do projeto básico sem definição da vida útil e sem consideração dos custos de manutenção - Achado III.3 (peça 37, p. 22) ;
	d) Deficiências nos procedimentos destinados à garantia da durabilidade das estruturas de concreto - Achado III.4 (peça 37, p. 30) ; e
	e) Deficiência dos controles destinados a garantir a qualidade na fabricação, transporte e lançamento das lajes pré-moldadas - Achado III.5 (peça 37, p. 35) .
Com relação ao Achado III.1, constatou-se que foi solucionada a falha mediante providências para a atualização do Cronograma Físico-Financeiro, demonstrada nas peças 51 e 52 dos autos, dispensando-se a proposição de encaminhamentos.
Sobre o Achado III.2, em que pese restar confirmado o apontamento da Auditoria, opina-se na presente Instrução pela não proposição de encaminhamento, ante o fato de se tratar de falha já tratada em fiscalização anterior no mesmo empreendimento e que resultou deliberação do TCU, identificando-se, no presente caso, hipótese de reiteração, conforme discorrido nos itens 34 a 38 acima.
Em se tratando do Achado III.3, visto que não foram apresentados elementos novos capazes de alterar o entendimento da Equipe de Auditoria acerca das falhas será proposta a recomendação ao DNIT explicitada nos termos do item 53 acima, bem como o monitoramento previsto no § 2º do art. 17 c/c art. 8º da Resolução-TCU 315/2020.
No que se refere ao Achado III.4 propor-se-á recomendação ao DNIT nos termos constantes do item 65 acima, bem como o monitoramento.
Finalmente, no que diz respeito ao Achado III.5, demonstrada a existência de controles de qualidade na produção das lajes de concreto, porém identificando-se oportunidade de melhoria nos procedimentos de correção dos problemas que se verificarem, visando maior eficiência, será proposta recomendação ao DNIT nos termos ínsitos no item 78 acima, assim como o monitoramento.
Registre-se, novamente, que se deixa de enviar a instrução preliminar para que o gestor se manifeste sobre as recomendações propostas no presente trabalho, com base no inciso I, § 2º do art. 14 da Resolução 315/2020, uma vez que as circunstâncias do processo permitiram antecipar a possível proposta de encaminhamento, em razão de ter sido promovida oitiva do Dnit justamente para que se manifestasse quanto às impropriedades constatadas e as respectivas propostas de encaminhamento constantes do relatório de auditoria (ver peça 38, 39 e Despacho do Ministro Relator à peça 40) , conforme foi explicitado no campo "histórico" na sequência desta instrução.
PROPOSTA DE ENCAMINHAMENTO
Ante todo o exposto, submetem-se os autos à consideração superior propondo:
1.1. acatar as justificativas apresentadas em resposta às oitivas realizadas em relação aos itens 5.1 (Achado de Auditoria III.1) e 5.2 (Achado de Auditoria III.2) do Despacho do Exmo. Ministro-Relator Aroldo Cedraz em 01/03/2019, à peça 40 dos autos;
1.2. recomendar ao Departamento Nacional de Infraestrutura de Transportes - DNIT, com fundamento no art. 11 da Resolução-TCU 315, de 2020, que:
89.2.1.	analise a oportunidade e conveniência de exigir doravante em seus anteprojetos, projetos básicos e projetos executivos de obras de arte especiais, por meio de normas, procedimentos, manuais, especificações ou outro meio que julgar adequado:
a) a definição de vida útil de projeto compatível com a importância da obra, com a economicidade necessária do investimento público e com os normativos internacionais mais avançados;
b) que as soluções adotadas sejam definidas com base em estudos de alternativas que considerem obrigatoriamente o custo do ciclo de vida, isto é, considerem além dos custos de construção, os custos de manutenção e operação da obra;
c) nos casos de licitação do tipo Contratação Integrada, que as soluções dos projetos básicos tenham desempenho igual ou superior às soluções dos anteprojetos, considerando-se obrigatoriamente os custos de manutenção e operação durante a vida útil de projeto;
89.2.2.	analise a oportunidade e conveniência de exigir doravante em seus anteprojetos, projetos básicos e projetos executivos de obras de arte especiais, seja por meio de normas, procedimentos, manuais, especificações ou outro meio que julgar adequado, tendo em vista a garantia da durabilidade das obras durante a vida útil de projeto:
a) a verificação do estado limite de durabilidade por meio de métodos que empreguem, além de prescrições empíricas, já comumente adotadas, abordagens baseadas em métodos científicos determinísticos que utilizem parâmetros físicos mensuráveis diretamente relacionados aos mecanismos que causam degradação do concreto, chamados "indicadores de durabilidade", ou ainda abordagens probabilísticas, que sejam compatíveis com a vida útil de projeto, com a importância da obra e com as mais modernas normas e recomendações internacionais;
b) procedimentos e especificações para controle da execução compatíveis com os requisitos de durabilidade, com a vida útil de projeto e com a importância da obra, prevendo os ensaios necessários e suas frequências bem como critérios de aceitabilidade, tanto para os materiais como para as peças acabadas, de acordo com as mais modernas práticas, normas e recomendações internacionais;
c) a definição de estratégias e de medidas de tratamento de não conformidades relativas aos requisitos de durabilidade que possam ocorrer nas obras.
89.2.3.	nas obras de construção da segunda ponte sobre o Rio Guaíba:
a) exija a criação de procedimentos e controles rigorosos para evitar o lançamento na estrutura de peças pré-moldadas não conformes ou com defeitos que possam afetar o desempenho e a durabilidade da estrutura;
b) exija melhorias nos procedimentos e controles destinados a evitar não conformidades na produção das peças pré-moldadas bem como a evitar a produção de danos nas peças pelas operações de lançamento.
89.3.	nos termos do art. 8º da Resolução-TCU 315, de 2020, fazer constar, na ata da sessão em que estes autos forem apreciados, comunicação do Relator ao Colegiado no sentido de monitorar as recomendações contidas nos itens 87.2.1, 87.2.2 e 87.2.3, e respectivas alíneas;
89.4.	Informar ao Departamento Nacional de Infraestrutura de Transportes e ao Consórcio Ponte do Guaíba do acórdão que vier a ser proferido, destacando que o relatório e o voto que fundamentam a deliberação ora encaminhada podem ser acessados por meio do endereço eletrônico www.tcu.gov.br/acordaos;
89.5.	encerrar o presente processo e apensar os autos ao processo de monitoramento a ser autuado, nos termos do art. 169, inciso I do Regimento Interno."
É o Relatório.

8.1. Alexandre Aroeira Salles (28.108/OAB-DF) e outros, representando Consórcio Ponte do Guaíba.

Não atuou.

RELATÓRIO DE AUDITORIA. obras de construção da segunda ponte sobre o Rio Guaíba. FALHAS NO ACOMPANHAMENTO FÍSICO FINANCEIRO E NOS CONTROLES DE DURABILIDADE DOS MATERIAIS EMPREGADOS NA OBRA. OITIVAS. ACATAMENTO PARCIAL. RECOMENDAÇÕES. Comunicações. ENCERRAMENTO.

RELATÓRIO DE AUDITORIA (RA)

Secretaria de Fiscalização de Infraestrutura Rodoviária e de Aviação Civil (SeinfraRod).

Cuidam os autos de Auditoria de Conformidade realizada no Departamento Nacional de Infraestrutura de Transportes - DNIT em 2018, nas obras de construção da segunda ponte sobre o Rio Guaíba, especificamente no Contrato TT 316/2014-00, cujo objeto é a "Contratação Integrada de Empresa para a Prestação de Serviços Técnicos Especializados de Engenharia para Elaboração dos Projetos Básico e Executivo de Engenharia e Execução das Obras de Construção da Nova Ponte do Guaíba e Acessos, na BR-116/290/RS no Estado do Rio Grande do Sul".
Nesta etapa processual, cuidou-se de analisar as respostas apresentadas por conta das oitivas determinadas ao DNIT e ao Consórcio Ponte do Guaíba, em decorrência dos seguintes achados de auditoria de conformidade no Relatório de Fiscalização - Fiscalis 312/2018 (Fiscobras 2018) nas obras de construção da segunda ponte sobre o Rio Guaíba, no Rio Grande do Sul:
	a) Cronograma físico-financeiro desatualizado - Achado III.1 (peça 37, p. 8) ;
	b) Critério de medição apresentando desproporcionalidade entre os pesos das etapas referentes à superestrutura dos vãos navegáveis da ponte - Achado III.2 (peça 37, p. 17) ;
	c) Aprovação do projeto básico sem definição da vida útil e sem consideração dos custos de manutenção - Achado III.3 (peça 37, p. 22) ;
	d) Deficiências nos procedimentos destinados à garantia da durabilidade das estruturas de concreto - Achado III.4 (peça 37, p. 30) ; e
	e) Deficiência dos controles destinados a garantir a qualidade na fabricação, transporte e lançamento das lajes pré-moldadas - Achado III.5 (peça 37, p. 35) .
Após análise, a unidade técnica entendeu solucionada a falha do Achado III.1 mediante providências para a atualização do Cronograma Físico-Financeiro, demonstrada nas peças 51 e 52 dos autos.
No que tange ao achado III.2, verificou-se, em síntese, adiantamento de pagamentos identificado no serviço de execução da superestrutura dos vãos navegáveis, devido ao critério de medição inapropriado que remunera significativa parcela referente à confecção das aduelas dos balanços sucessivos e à confecção das lajes pré-moldadas (90,75%) , em detrimento do lançamento e da montagem em campo (9,25%) , serviços esses considerados mais complexos e que envolvem maiores riscos de execução.
No entanto, apesar das justificativas do órgão e da empresa não terem sido suficientes para elidir totalmente a irregularidade, entendo razoável a conclusão da unidade instrutiva no sentido da desnecessidade de emissão de nova ciência ao Dnit, uma vez que recentemente o tema foi objeto de ciência similar ao Dnit, na mesma obra, por ocasião de fiscalização realizada no âmbito do Fiscobras 2016 (TC Processo 014.240/2016-5) , motivando deliberação do Tribunal por meio do Acórdão 961/2019-TCU-Plenário, da minha relatoria, nos seguintes termos:
"9.2. dar ciência ao Departamento Nacional de Infraestrutura de Transportes - DNIT, com fundamento no art. 7º da Resolução-TCU 265/2014, de que a ausência de análise devidamente fundamentada e motivada, com base em referências oficiais e com análise crítica sobre a composição dos serviços unitários para que seja possível a autorização da subdivisão de etapas entre fabricação e colocação/cravação de elementos pré-fabricados nas contratações feitas com base no Regime Diferenciado de Contratação - RDC, afronta o disposto no § 2º, do art. 42 e art. 75 do Decreto 7581, e § 3º, do art. 9, da Lei 12.462/2011;"
Entendo, assim, que, apesar da relevância das discussões travadas e da manutenção da obrigação da gestão do Dnit em fazer cumprir o disposto no § 2º, do art. 42 e art. 75 do Decreto 7581, e § 3º, do art. 9, da Lei 12.462/2011, em atenção aos princípios da racionalização das deliberações, da economia processual e da razoável duração do processo, não há benefício com a emissão de novos encaminhamentos, por tratar-se de falha já identificada em fiscalização anterior no mesmo empreendimento e que resultou deliberação do TCU, bem como em face da informação de que a obra já se encontra em avançada execução física de 89%, segundo documentado no Relatório de Supervisão de Obras relativo a Junho/2020 divulgado pelo DNIT no Sistema Supervisão Rodoviária Avançada - SUPRA (http://servicos.dnit.gov.br/supra/, acesso em 15/9/2020) , o que minimiza o impacto real de eventual nova determinação neste caso particular.
Assim, considero que podem ser acolhidas as manifestações apresentadas em resposta às oitivas do despacho à peça 40 dos autos realizadas em relação aos Achados de Auditoria III.1 e III.2.
No que tange aos demais achados, entendo adequadas e suficientes as propostas de recomendações alvitradas pela unidade instrutiva nesta etapa processual.
Quanto à necessidade de atenção à vida útil dos empreendimentos, ressalto que a Equipe de Auditoria demonstrou, após exaustiva pesquisa bibliográfica (itens 126-176 do Relatório, peça 37, pp. 23-29) , entre normas brasileiras, normas estrangeiras e bibliografia especializada, a importância da definição da vida útil e da referência aos custos de manutenção dos empreendimentos a serem contratados.
Assim, cabe manter os apontamentos e recomendar ao DNIT que regule a exigência da definição de vida útil de projeto compatível com a importância da obra, com a economicidade necessária do investimento público e com os normativos internacionais mais avançados, considerando o ciclo de vida da obra de forma a otimizar o investimento público.
Nesse mesmo sentido, visando prevenir que sejam empregados materiais e técnicas construtivas incompatíveis com o ciclo de vida planejado para a obra, em especial, no caso específico, quanto a durabilidade das estruturas de concreto armado, cabe recomendar a verificação do estado limite de durabilidade por meio de métodos que empreguem abordagens baseadas em métodos científicos determinísticos ou probabilísticos capazes de fornecer indicadores de durabilidade dos materiais, bem como os mecanismos de controle necessários a aferir o atendimento dos requisitos especificados na construção realizada.
Ademais, cabe realizar recomendações no sentido de que sejam reforçados os controles de qualidade já existentes nas obras de construção da Ponte, em especial, para prevenir o lançamento na estrutura de peças pré-moldadas não conformes ou com defeitos que possam afetar o desempenho e a durabilidade da estrutura.
	Ante o exposto, incorporando o Relatório de Auditoria (peça 37) e pronunciamentos dos dirigentes da Secretaria de Fiscalização de Infraestrutura Rodoviária e de Aviação Civil (peças 38-39) , com as análises das oitivas realizadas nos pareceres da unidade instrutiva às peças 76-77 às minhas razões de decidir, VOTO por que o Tribunal acolha a minuta de acórdão que ora submeto à deliberação deste Colegiado.
TCU, Sala das Sessões Ministro Luciano Brandão Alves de Souza, em 28 de outubro de 2020.
AROLDO CEDRAZ 
Relator